【裁判字號】    89,易,1632
【裁判日期】    900604
【裁判案由】    侵占等
【裁判全文】
臺灣臺南地方法院刑事判決                        八十九年度易字第一六三二號
    公訴人  臺灣臺南地方法院檢察署檢察官
    被  告  丙○○
右列被告因侵占等案件，經檢察官提起公訴（八十九年度偵字第三九九六號），本院
判決如左：
    主  文
丙○○無罪。
    理  由
一、公訴意旨略以：丙○○自民國八十七年十一月二十二日起至八十九年一月二十九
    日止，受雇於六健企業有限公司（以下簡稱六健公司），擔任業務經理一職，因
    欲另謀前往溢勝貿易公司（以下簡稱溢勝公司）工作，竟意圖為自己或第三人溢
    勝公司不法之所有，將前開任職六健公司期間，業務上所持有之如附表所示六健
    公司客戶資料文件等物，以變易持有為所有之意思予以侵占入己，供任職溢勝公
    司時使用；復意圖為自己或第三人溢勝公司不法所有，基於概括之犯意，分別於
    八十九年二月二十八日上午八時四十二分及同年月二十九日晚間八時許，竊取
    KevinZhao及Antonio Neves寄至六健公司電子郵件信箱（copak@ksmal.seed.net
    .tw）之電子郵件，因認被告涉犯刑法第三百三十六條第二項之業務侵占罪嫌及
    第三百二十三條、第三百二十條第一項之竊盜罪嫌。
二、按犯罪事實應依證據認定之，無證據不得推定其犯罪事實；又不能證明被告犯罪
    者，應諭知無罪之判決，刑事訴訟法第一百五十四條、第三百零一條第一項分別
    定有明文。又認定不利於被告之事實，須依積極證據，苟積極證據不足為不利於
    被告事實之認定，即應為有利於被告之認定，更不必有何有利之證據；而告訴人
    之告訴，本以使被告受刑事追訴為目的，故其陳述是否與事實相符，自應調查其
    他證據，以資審認，苟其所為攻擊之詞，尚有瑕疵，則在此瑕疵未予究明以前，
    即不能遽採為斷罪之基礎；另事實審法院對於證據之取捨，依法雖有自由判斷之
    權，然積極證據不足證明犯罪事實時，被告之抗辯或反證縱屬虛偽，仍不能以此
    資為積極證據應予採信之理由；認定犯罪事實所憑之證據，雖不以直接證據為限
    ，間接證據亦包括在內；然而無論直接或間接證據，其為訴訟上之證明，須於通
    常一般之人均不致有所懷疑，而得確信其為真實之程度者，始得據為有罪之認定
    ，倘其證明尚未達到此一程度，而有合理之懷疑存在時，事實審法院復已就其心
    證上理由予以闡述，敘明其如何無從為有罪之確信，因而為無罪之判決，尚不得
    任意指為違法，最高法院三十年上字第八一六號判例、五十二年臺上字第一三０
    ０號、三十年上字第四八二號及七十六年臺上字第四九八六號判例分別著有判例
    可資參照。又按刑法第三百三十六條第二項之業務侵占罪構成要件，須意圖為自
    己或第三人不法之所有，而侵占自己持有他人之物始足構成，而同法第三百二十
    條第一項之竊盜罪構成要件，亦須主觀上確有意圖為自己或第三人不法之所有，
    而破壞他人之支配持有關係並建立自己之支配持有關係為要件，此各該條項均訂
    有明文。
三、本件公訴人認被告丙○○涉有刑法第三百三十六條第二項之業務侵占罪及第三百
    二十三條、第三百二十條第一項之竊盜罪，無非係以告訴人乙○○之指述、搜索
    扣押證明筆錄一紙及電子郵件影本五紙為論述之主要依據。
四、訊據被告丙○○堅詞否認有何業務侵占及竊盜之犯行，辯稱：「因為六健公司董
    事長一直叫我把之前未處理完的工作繼續處理。所以我才繼續處理，沒有把東西
    還回去」，「（六健公司客戶資料文件三百張是否你的？）是的，我於八十九年
    一月二十九日已離職，而客戶資料是我在尚未任職六健公司之前即有的，那些資
    料均是我的」，「（ＭＯ片是誰的？）我帶上去的」，「（客戶名片是誰的？是
    否你的名片係六健公司發給你的？）我與客戶交換的，我的名片是六健公司發給
    我的沒錯，我們通常會拷貝名片壹份留在公司，所以是公司委任我們交換名片的
    」，「（客戶卷夾何來？）我買的」，「（世貿資料何來？）我自網路上下載的
    」，「（對告訴人所提購買ＭＯ片的證明文件有何意見？）他是有買ＭＯ機，至
    於有無附送ＭＯ片我不知道，但系爭ＭＯ磁碟片確是我的」，「（如何下載世貿
    資料？）我自ＩＥ５瀏覽器上去ＣＥＴＲＡ‧ＯＲＧ‧ＣＯＭ（中華民國對外貿
    易發展協會的簡稱）網站下載的」，「（有無收取ＫＥＶＩＮＺＨＡＯ、ＡＮＴ
    ＯＮＩＯＮＥＶＥＳ寄至六健公司的電子郵件？）有，我是以六健公司的電子郵
    件信箱收取的，‧‧‧至於ＫＥＶＩＮＺＨＡＯ是廣告郵件」，「（尚有何意見
    ？）我於八十九年一月二十九日離職之事六健公司均知情，他還要我回台南處理
    好事情，又於二月一日將我退保，可見公司認為我已離職，後來是六健公司授權
    我去處理客戶的糾紛，我才能使用公司的電子郵件，此可由六健公司仍大量傳真
    資料給我可證。另起訴書附表所載之物當初並未扣案已無法證明係當初之物」，
    「（何時告訴六健公司要離職之事？）我於離職前於八十八年十二月十六日之前
    即已告訴乙○○、董事長等人，他們後來也有刊登廣告招人」，「因我的電腦與
    六健公司是同步架設，如果六健公司沒有重新設定密碼，則我的電腦仍可接受到
    電子郵件，且我雖已離開，但之前與六健公司客戶間之糾紛，仍由我處理」各等
    語（見本院八十九年七月四日審理筆錄、九十年三月十九日訊問筆錄、九十年二
    月十五日訊問筆錄）。
五、經查：（一）、證人徐香吟於本院審理時固證稱：「他是沒有辭職，他是一月二
    十九日離開就不來了。一月三十日客戶有傳真來，我們就打電話給他，他叫我們
    傳給他處理，我們信以為真就一直傳給他，但他都一直沒有上來台中處理，我們
    一直傳到二月中，就一直找不到他的人，到了二月二十日我們就登報請小姐，他
    也沒有與我們小姐交接」云云（見本院九十年九月十九日審理筆錄），惟六健公
    司於八十九年二月三日即以被告丙○○「離職」為由，向中央健康保險局申請退
    保，有中央健康保險局九十年五月七日函及附件在卷足資佐憑，足證六健公司確
    於八十九年二月三日以被告丙○○「離職」為原因而申報退保前，即知被告丙○
    ○離職乙節無訛，此參諸溢勝公司負責人即證人甲○○於本院審理時亦證稱：「
    （你是溢勝貿易公司負責人？）是的」，「（被告是何時至你們公司工作的？）
    今年二月，作業務性的市場開發工作」，「（他有無把六健公司的資料帶至你公
    司去？）是搜索當天在他手提包查出一些東西，我才知道有六健的東西，但我不
    知道確實內容是什麼。因為我也不需要，我作的是布料，六健是作副料。業務範
    圍不同。客戶應該是沒有重疊性」，「（ＺＨＡＯ及ＮＥＶＥＳ是否是你公司的
    客戶？）我沒有印象有這個客戶」，「（你們公司有無之前蘇健銘在六健公司接
    的單子在你公司出貨的？）沒有」，「（有無補充意見？）之前被告確時有跟我
    提過他還在幫六健公司處理一些客戶」各等語（見本院八十九年八月十五日審理
    筆錄），益徵被告欠缺意圖為自己或他人不法所有之意圖為真，況自八十九年二
    月份之十日、十一日、十四日、十五日、十八日，六健公司亦確有傳真文件予被
    告處理後續與客戶間之糾紛，有卷附之傳真文件多紙足考，是六健公司既知被告
    離職，復傳真多紙文件予被告，則六健公司於被告離職後，確有概括授權被告處
    理後續客戶之事宜等情，應亦堪以認定。（二）、訊據告訴人於本院審理時陳稱
    ：「（客戶卷夾何來？）我目前無法證明，我再補送證明資料」，「（客戶名片
    二盒何來？）那是被告以公司名義與客戶交換的，所以應歸屬公司」，「（ＭＯ
    磁碟片何來？）磁碟片是我與被告去買的，當然是公司的」，「（六健公司客戶
    資料文件三百張也是公司的？）是的」云云（見本院九十年二月十五日訊問筆錄
    ），惟客戶資料文件三百張，既經六健公司授權而由被告持有，已如前述，則被
    告所持有該客戶資料文件三百張，既有法律上之原因存在，難認被告主觀上確有
    意圖為自己不法所有之犯意；且告訴人於本院審理時亦自承無法證明客戶卷夾五
    份係屬六健公司所有（見本院九十年二月十五日訊問筆錄），而就ＭＯ磁碟片二
    片，亦僅有ＭＯ磁碟片影本二紙及統一發票一紙可稽（僅記載「電腦週邊」），
    均乏他證相佐；復參以客戶名片二盒，均無法證明六健公司確對前揭物品有所有
    權，因而上開物品之所有權既均無法證明為六健公司所有，則被告自無「易持有
    六健公司所有之物為被告所有」之可言，是此部分應認被告所為，欠缺侵占罪之
    客觀不法構成要件，殆無疑義；且衡諸一般之商業交易常情，公司固委任職員處
    理事務，惟通常職員與客戶間就商業名片之交換，鮮有公司規定職員須將每次與
    客戶所換得之名片悉數交還公司，並與職員於契約中約定職員與客戶交換所得之
    名片所有權應歸屬公司，無待繁言，若謂職員須將與客戶交換之名片「繳回」公
    司，則顯然違反商業交易之常理，亦與經驗法則相悖，自不待言；至世貿資料一
    百張，固屬財團法人臺中世界貿易中心付費性之商情資訊服務，無法自電腦中下
    載，有財團法人臺中世界貿易中心九十年三月十二日（九十）財中貿字第○○三
    九號函在卷可考，惟參諸上開六健公司於被告離職後，仍概括授權被告處理客戶
    之糾紛等情以觀，縱該世貿資料確屬六健公司所有乙節為真實，被告持有該世貿
    資料以便與客戶間作契約上債權債務之解決，亦非顯違常理，應認被告亦有法律
    上處理事務之原因關係存在，當無疑義，況事實審法院對於證據之取捨，依法雖
    有自由判斷之權，然積極證據既不足證明被告確有侵占之犯罪事實，則被告之抗
    辯世貿資料一百張係由網路上所下載云云之消極事由縱屬虛偽，亦尚難率即推認
    被告有侵占之積極事實存在，並以此資為積極證據應予採信之理由，殆無疑義。
    （三）、電子郵件信箱copak@ksmal.seed.net.tw，固屬六健公司所有，惟六健
    公司既於八十九年二月三日前即知被告離職，有中央健康保險局九十年五月七日
    函及附件在卷足資佐憑，已如前述，六健公司若不欲離職之員工再使用該公司所
    有之信箱，衡情自仍可變更該公司之使用者帳號及密碼，矧不為此，益徵六健公
    司確有概括授權被告予以使用該電子郵件信箱以處理離職後續之客戶事宜，堪以
    認定，且告訴人之告訴，本以使被告受刑事追訴為目的，故其陳述是否與事實相
    符，自應調查其他證據，以資審認，苟其所為攻擊之詞，尚有瑕疵，則在此瑕疵
    未予究明以前，即不能遽採為斷罪之基礎；而認定犯罪事實所憑之證據，雖不以
    直接證據為限，間接證據亦包括在內；然而無論直接或間接證據，其為訴訟上之
    證明，須於通常一般之人均不致有所懷疑，而得確信其為真實之程度者，始得據
    為有罪之認定，此觀之本件既有中央健康保險局九十年五月七日函及附件在卷，
    即足資證明六健公司對被告離職乙事知情，復自八十九年二月份之十日、十一日
    、十四日、十五日、十八日，六健公司均有傳真文件予被告處理後續與客戶間之
    糾紛，有卷附之傳真文件多紙足考，則六健公司於被告離職後，既有概括授權被
    告處理後續客戶之事宜等情，則被告是否確有侵占之行為，已有合理之懷疑存在
    ，是被告所辯，尚非全屬無據，洵堪採信；復參諸債務人於債之關係終止後，其
    有未依約定本旨履行後契約之附隨義務者，在社會一般交易經驗上常見之原因非
    一，舉凡因不可歸責於己之事由而不能給付附隨義務，或因合法主張抗辯而拒絕
    給付，甚至在契約終止後就附隨義務予以惡意遲延給付，皆有可能，非可盡予積
    極推定於契約終止後持有他人之物，均為業務侵占或竊盜之一端；而刑事被告依
    法不負自證無罪之義務，若無積極證據足證被告在債之關係發生、消滅、終止時
    ，自始即有易持有為所有之不法意圖，縱使被告就嗣後主契約消滅後所負附隨義
    務之債務，惡意違約不為履行，此仍為民事上之問題，依刑事訴訟法第一百五十
    四條之規定，尚不得率予推定就其所持有之物，確有侵占或竊盜之行為，附此敘
    明。
六、綜上所述，本件依調查所得證據尚不足以證明被告確有公訴人所指之上開業務侵
    占及竊盜之犯行，此外，復查無其他積極證據足資證明，揆諸首開法條規定及判
    例意旨，被告犯罪尚屬不能證明，應為無罪之諭知，以昭審慎。
據上論斷，應依刑事訴訟法第三百零一條第一項，判決如主文。
本案經檢察官柯怡伶到庭執行職務。
中    華    民    國      九十      年      六        月        四      日
                              臺灣臺南地方法院刑事第二庭
                                  審判長法官  侯明正
                        法官  賴純慧
                                        法官  黃翰義
右正本證明與原本無異。
如不服本判決應於送達後十日內向本院提出上訴狀。
                                      書記官  陳金堂
中    華    民    國      九十      年      六        月       四       日
附表：
┌────────────┬──────────────────────┐
│名稱                    │   數量                                     │
├────────────┼──────────────────────┤
│六健公司客戶資料文件    │  三百張                                    │
├────────────┼──────────────────────┤
│ＭＯ磁碟片              │  二片                    │
├────────────┼──────────────────────┤
│客戶名片                │  二盒                                      │
├────────────┼──────────────────────┤
│客戶卷夾                │  五份                                      │
├────────────┼──────────────────────┤
│世貿資料                │  一百張                                    │
└────────────┴──────────────────────┘


司法院資訊處製作；財團法人民間司法改革基金會備份。
